臺灣高等法院高雄分院刑事判決　　　　95年度上訴字第2286號
上　訴　人
即　被　告　甲○○原名洪淑卿.
　　　　　　　　　　號3F
指定辯護人　周崇賢　義務律師
上　訴　人
即　被　告　乙○○
指定辯護人　吳文豊　義務律師
上列上訴人因偽造有價證券案件，不服臺灣高雄地方法院93年度
訴字第1383號中華民國95年11月15日第一審判決（起訴案號：臺
灣高雄地方法院檢察署92年度偵字第23886 號），提起上訴，本
院判決如下：
    主  文
原判決撤銷。
乙○○、甲○○共同犯偽造有價證券罪，各處有期徒刑年貳月
。附表所示偽造丙○○為發票人部分之本票壹張，沒收。
    事  實
一、甲○○（於91年3 月13日更名前之姓名為洪淑卿）於民國79
    年11月11日，與其前夫乙○○（雙方於民國70年左右離婚）
    因需款孔急而向黃景堂借款，明知未經乙○○之胞弟丙○○
    授權（緣甲○○於77年10月間購得台北縣三芝鄉○○街19號
    之房地「下稱Ａ房地」，因不願曝光，乃徵得丙○○同意，
    將Ａ房地所有權登記在丙○○名下，丙○○乃將Ａ房地過戶
    登記所需之印章委託甲○○保管），竟基於共同偽造有價證
    券（本票）並行使之犯意聯絡，推由乙○○在台北市○○路
    100 號1109室，先偽造「丙○○」與甲○○（當時名為洪淑
    卿）為共同立據人之借據1 紙（下稱Ｂ借據，甲○○、乙○○偽造文書部分，業經不起訴處分確定），內容為：「茲向
    黃景堂先生借貸新台幣伍佰萬元正，由洪淑卿提供丙○○所
    有座落三芝鄉別墅乙棟（按即Ａ房地）之不動產權狀正本兩
    張及商業本票乙張（下稱Ｂ本票）票號○七二四三四號金額
    伍佰萬元正、發票日期79年11月11日為擔保，償還日期由黃
    景堂先生於要求清償日期前二個月通知，立據人將無條件償
    還該項借款。…79年11月11日」，及共同偽造丙○○為共同
    發票人（另一發票人為洪淑卿）之Ｂ本票，甲○○、乙○○
    並同往台北縣中和市○○路423 巷5 弄12號黃景堂住處，由
    甲○○將其所保管上開丙○○之印章交付予乙○○，由乙○○盜用丙○○之印章於Ｂ本票上，並於Ｂ本票上再偽造「丙○○」之署押1 枚，共同完成如附表所示丙○○為共同發票
    人之Ｂ本票後，則持以行使而交付黃景堂，嗣因甲○○未償
    還黃景堂借款，經黃景堂於92年3 月17日向台灣高雄地方法
    院對丙○○、甲○○提起民事清償借款訴訟（該院92年度訴
    字第77 1號），丙○○始知上情，而於92年7 月2 日具狀向
    檢察官對甲○○、乙○○提出偽造文書告訴，又於92年12月
    9 日具狀追加偽造有價證券告訴。
二、案經台灣高雄地方法院檢察署檢察官偵查起訴。
    理  由
一、證據能力：
(一)、證人黃景堂、蕭鳳珠、丙○○於原審92訴 771號清償借款民
    事程序中之陳述，係屬被告以外之人於審判外向法官所為之
    言詞陳述，依刑事訴訟法第159 條之1 第1 項規定，有證據
    能力。
(二)、證人丙○○警詢陳述，其性質雖屬傳聞證據，惟上開警詢筆
    錄內容，業經本院審理時予以提示並告以要旨，且經檢察官
    及被告等人表示意見，當事人或辯護人已知上述筆錄乃傳聞
    證據，且均未於言詞辯論終結前對該等筆錄內容異議，且本
    院審酌上開筆錄作成時，較無人情施壓或干擾，亦無不當取
    供之情形，認為以之作為本案之證據亦屬適當，依刑事訴訟
    法第159條之5第1項規定，自得為證據。
(三)、卷附之Ａ房地土地及建物所有權登記申請書等資料、丙○○
    印鑑登記資料，固均屬書面之傳聞證據，然本件檢察官、被
    告、辯護人已於本院審理調查上開證據時，就此證據能力均
    表示無意見，且本院認為以之作為本件論証之證據，均與待
    證事實具有關聯性，作為本案之證據亦屬適當，依刑事訴訟
    法第15 9條之5第1項規定，自得為證據。
二、程序部分：
(一)、被告甲○○辯護人主張本件追訴時效應在89年11月11日已經
    完成，應該為免訴判決等語。然按刑法第201條第1項之偽造
    有價證券罪之本刑係「3年以上10年以下有期徒刑，得併科3
    千元以下罰金」，依刑法第10條第 1項「稱以上、以下、以
    內者，俱連本數或本刑計算」規定，本罪之最重本刑為有期
    徒刑10年，應適用修正前刑法第80條第1項第1款「犯最重本
    刑為死刑、無期徒刑或10年以上有期徒刑之罪者」規定，其
    追訴權因20年間不行使而消滅（95年7 月1 日起修正施行之
    刑法第80條第1 項第1 款規定追訴權時效為30年，並非較有
    利於被告，依刑法第2 條第1 項前段規定，應適用被告行為
    時即修正前之刑法第80條第1 項第1 款計算追訴權時效），
    本件告訴人丙○○於92年7 月2 日向檢察官具狀對被告二人
    提出偽造私文書罪嫌告訴（見發查卷第1-3 頁），又於92年
    12月9日 具狀對於被告二人追加偽造有價證券罪嫌告訴（見
    偵卷第13-15 頁），自所告訴之犯罪成立之日（79年11月11
    日）起算，尚未逾20年之追訴權時效，上開辯護意旨所陳「
    89年11 月11 日已經完成追訴權時效」，顯係誤認偽造有價
    證券罪之最重本刑為「10年未滿」有期徒刑之罪（即適用修
    正前刑法第80條第1 項第2 款之10年時效），尚有未洽。
(二)、被告二人辯護人均主張本件檢察官已於93年 1月30日就被告
    甲○○部分為不起訴處分，並於同日又為起訴之處分，該不
    起訴處分書已送達於告訴人丙○○，丙○○並未聲請再議，
    該不起訴處分已確定，本件應屬對同一案件為不起訴處分而
    同時起訴，依刑事訴訟法第303條第4款規定，應為不受理判
    決等語。然查檢察官就被告二人偽造有價證券等案件，雖同
    於93年1月30日為起訴書及不起訴處分書（見偵卷第27-30頁
    ），惟該不起訴處分書，迄於同年 4月29日始送達於告訴人
    丙○○收受，有該不起訴處分書之送達證書在卷 (見偵卷第
    36頁)，又該起訴書係於同年2月3日揭示（見原審卷第188頁
    之該起訴書送閱紀錄之右上方揭式印文），不起訴處分書則
    無揭示之記錄（見原審卷第 191頁之該不起訴處分書送閱紀
    錄），且不起訴處分書既未揭示，自應以送達時生效，則在
    該起訴書揭示生效時，該不起訴處分書尚未確定，自非不起
    訴處分確定後，無刑事訴訟法第 260條所定之法定事由再行
    起訴，而應諭知不受理判決之問題，上開辯護意旨所陳，自
    有誤會。
三、上訴人即被告乙○○、甲○○均否認上開偽造有價證券犯行
    ，被告乙○○固坦承伊未經丙○○授權簽發Ｂ本票，並於票
    上發票人欄簽署「丙○○」、「洪淑卿」名字及蓋上「丙○○」、「洪淑卿」印章，而持票向黃景堂借款等情，然辯稱
    ：伊是受甲○○委託代筆而填寫Ｂ本票，丙○○印鑑也是甲○○提供，伊以為整個事情都有經過丙○○同意，因甲○○
    是用丙○○的名義買房子，印鑑也在甲○○手上，伊並無偽
    造本票之犯罪故意云云；又被告甲○○固坦承Ｂ本票上「洪
    淑卿」印章為其所有，「丙○○」印章由其保管等情，然辯
    稱：伊與乙○○離婚後於79年間雙方仍同住，乙○○有家中
    鑰匙，因乙○○在外負債極多，為免債權人追討上門，乃徵
    得丙○○之同意借用其名義購買Ａ房地並辦妥移轉登記，但
    Ｂ本票係乙○○自己所偽造，Ｂ本票上丙○○及伊之印章，
    均係乙○○自家中偷拿盜蓋，伊根本不知道有Ｂ本票，伊亦
    未與乙○○一同前往黃景堂住處向黃景堂借錢，Ｂ借據及Ｂ
    本票上伊之名字，並非伊所寫的云云。然查：
(一)、被告乙○○如何於上開時、地，未經告訴人丙○○授權，於
    Ｂ本票之「新台幣」、「NT＄」欄上填載「伍佰萬元正」及
    「 5,000,000」字樣，並於出票人欄上偽載「丙○○」名字
    ，蓋用由被告甲○○所交付之丙○○印章，並填載「洪淑卿
    」名字及蓋用「洪淑卿」印章，完成簽發Ｂ本票後持向黃景
    堂借款等事實，業據被告乙○○於偵查、原審供承不諱（見
    偵卷第8頁，原審卷第146頁），並經證人黃景堂於原審及證
    人丙○○於本院證述明確，並經證人蕭鳳珠、黃錦堂、丙○○於上開民事事件陳明在卷（見民事一審訴字第 771號影印
    卷），並有Ｂ本票 1紙附卷可稽（見偵卷第16頁），參以被
    告乙○○於書立Ｂ本票既已明知無論是其本人或甲○○，均
    未經丙○○授權簽發該本票，其主觀上顯有偽造有價證券之
    犯意甚明。
(二)、Ｂ本票上之文字雖非被告甲○○所寫一節，固有甲○○於原
    審書寫筆跡（原審卷第97頁），與Ｂ本票上筆跡核對有所不
    同可佐。然：
 1、被告乙○○於原審以證人身分具結證稱：「Ｂ本票係伊於79
    年11月11日填載完成，本票上丙○○、「洪淑卿」的印章均
    是甲○○拿給伊所蓋用的…，是甲○○要向黃景堂借款…，
    當天伊與甲○○去黃景堂家，當時伊與甲○○沒有同居，亦
    未去甲○○住處」等語 (見原審卷200-203頁)。
 2、證人黃景堂於原審證稱：「79年11月11日甲○○持Ｂ本票及
    借據至伊家中借款」（見原審卷第149-151頁)，核與證人蕭
    鳳珠即黃景堂之女友於92年4月24日民事程序所證「79年11
    月11日甲○○持Ｂ本票及借據至黃景堂家中借款」 (同上民
    事影印卷第30頁)等情相符。
 3、被告甲○○於92年 4月14日民事程序中亦陳稱：「（借據之
    內容何人所書寫？）內文是原告寫一份草稿，再由我或我前
    夫再謄一次的，謄借據的時侯，我與前夫（乙○○）都在場
    」等語（同上民事影印卷第18頁），復參以卷附Ｂ借據（見
    發查卷第17頁）與Ｂ本票之書立日期均為79年11月11日，而
    Ｂ借據內容亦載有Ｂ本票之「金額、票號、發票日」及「用
    途（擔保）」等情，則被告甲○○豈有不知乙○○所簽發Ｂ
    本票之內容。至於被告甲○○於偵查、原審所提出之借據、
    收款證明、憑據等件（見偵卷第9-12頁，原審卷第95頁），
    僅足以證明此部分民事關係，無從作為被告即無共同偽造有
    價證券犯行之佐證，另被告甲○○於原審所提出其與乙○○
    簽立之協議書（見原審卷第96頁），其中雖有「男方（即乙○○）於80年12月底前搬出新生北路…」，但此亦難逕予推
    論丙○○之印鑑章，即屬被告乙○○在甲○○不知情情況下
    ，自渠等住處拿去盜蓋，自不能據為有利於被告甲○○之認
    定。
 4、證人丙○○於本院證述「伊雖有同意甲○○將Ａ房地登記伊
    名下，並交付登記印鑑章給甲○○保管，但至92年間才知用
    其名義去借款及開本票，伊未授權甲○○開本票，事情爆發
    後，甲○○曾向伊坦承有偽造有價證券」（見本院卷第71-7
  　5 頁）等情明確，復有Ａ房地土地及建物所有權登記申請書
    等資料（見發查卷第4-16頁）、丙○○印鑑登記資料（見原
    審卷第35-37 頁）在卷足佐，另證人黃景堂向原審對丙○○
    、甲○○提起民事清償借款訴訟，嗣經三審判決確定，對於
    丙○○部分敗訴（即丙○○不必負責），對於甲○○則部分
    勝訴（即甲○○應給付黃景堂280 萬元及法定利息），此有
    原審92年度訴字第771 號民事判決、本院93年度上字第83號
    民事判決、最高法院94年度台上字第2009號民事裁定在卷可
    參（見本院卷第52-63 頁）。
(三)、依Ｂ借據所載內容，被告甲○○、乙○○向黃景堂借款時，
    除提借Ｂ本票外，尚有提供丙○○名下之Ａ房地不動產權狀
    正本 2紙，此情核與被告乙○○於原審所證：「借款當天，
    由伊書寫Ｂ借據、Ｂ本票及不動產權狀共 4張，一起交付予
    黃景堂」 (見原審卷第201頁)相符，足見被告二人之借款，
    並非僅有提供Ｂ本票而已，而依民間私人借款習慣，既已再
    提供不動產權狀供擔保，於一般常情，應已足令借款人安心
    ，況且，被告甲○○亦已提供其印章蓋於Ｂ本票及Ｂ借據上
    ，則證人黃景堂當時未要求甲○○亦在Ｂ借據、Ｂ本票上簽
    名，並未悖於常情。
(四)、證人黃景堂於原審所證：「伊記得79年11月11日借款當天係
    洪淑卿一人持已寫好之本票、借據至伊家中借款」，及證人
    蕭鳳珠於民事程序所證「借款當天係甲○○與丙○○二人持
    已寫好之本票、借據至黃景堂家中借款」，雖與被告乙○○
    所證述「乙○○是否有與洪淑卿一同前往黃景堂家中借款」
    、「Ｂ本票及借據是否預先書寫好」各節，互有出入，然本
    件Ｂ本票及Ｂ借據之簽發時間為79年11月11日，距離證人蕭
    鳳珠於原審民事庭作證時間已有12年之久，又距離證人黃景
    堂於原審作證時，更有15年之久。且證人蕭鳳珠非系爭借款
    當事人，借款當時與原告僅係男女朋友關係，已據其於上開
    民事庭中證述在卷（見上開民事影印卷第30頁），對於借款
    細節並未刻意注意，亦屬可能。則證人黃景堂、蕭鳳珠上開
    證述，或因時間久遠而記憶不清，或有因各人注意之點不同
    而有出入。然渠等就被告甲○○有在場，並持Ｂ本票交付黃
    景堂部分，則始終一致，是證人黃景堂、蕭鳳珠上開證述出
    入部分，不足為有利於被告洪淑卿之認定。
(五)、綜上所述，被告二人所辯上情，顯係事後卸責之詞，均不可
    採。本件事證明確，被告二人上開共同偽造有價證券犯行，
    事證明確，均堪認定。
四、核被告乙○○、甲○○所為，均係犯刑法第201 條第1 項之
    偽造有價證券罪。被告二人就上開偽造有價證券犯行，有犯
    意聯絡及行為分擔，均為共同正犯。又被告二人盜用證人丙○○印章蓋印於附表本票上，及偽造丙○○署押1 枚於Ｂ本
    票上等行為，均係偽造本票（有價證券）之階段行為，不另
    論罪。被告二人共同偽造附表所示之本票後復持以行使，其
    行使之低度行為，應為偽造之高度行為所吸收，不另論罪。
五、原判決對於被告二人論罪科刑，固非無見，惟查：。
(一)、被告甲○○已於91年3 月13日更名為洪淑卿，此有卷附個人
    姓名更改資料查詢結果可查，原審於95年11月15日判決主文
    中，仍以被告甲○○前名（洪淑卿）諭知罪刑，尚有未洽。
(二)、原判決主文諭知附表所示偽造本票（以丙○○為發票人部分
    ）沒收，然原判決附表所載本票之發票日期、偽造署押，各
    誤載為「95、11、1」、「乙○○」，亦有未合。
六、被告二人仍執前詞否認犯行，提起上訴指摘原判決不當，固
    無理由，惟原判決既有上述可議，自應由本院將原判決撤銷
    改判。爰審酌被告二人冒用證人丙○○名義偽造如附表所示
    之本票，並持向證人黃景堂調借款項，事後復未還款，危害
    證人等之財產損失、票據信用，被告二人犯後猶飾詞辯解，
    難認已有悔意，雖被告乙○○於原審已與丙○○和解（見原
    審卷第222 頁之和解書），但考量被告乙○○負責偽造附表
    所示本票及被告甲○○所分擔之犯罪情節，並念被告二人係
    因需款孔急而犯本罪及其二人之前科素行（見本院卷第14-1
    5 頁之臺灣高等法院被告前案紀錄表）等一切情狀，量處如
    主文所示之刑。末查偽造之有價證券不論屬於犯人與否沒收
    之，刑法第205 條定有明文。附表所示偽造丙○○為發票人
    部分之本票，並無證據證明已滅失，自應予宣告沒收。至於
    附表本票上之「丙○○」印文，係被告二人盜用丙○○真正
    印章蓋用，並非偽造之印文，又附表本票上偽造之「丙○○
    」署押1 枚，因上開本票業經諭知沒收而包括在內，自毋庸
    再依刑法第219 條規定重複宣告沒收，附此說明。
據上論斷，應依刑事訴訟法第369條第1項前段、第364條、第299
條第1 項前段，刑法第28條、第201 條第1 項、第205 條，刑法
施行法第1條之1，判決如主文。
本案經檢察官張其主到庭執行職務。
中　　華　　民　　國　　96　　年　　3 　　月　　27　　日
                  刑事第一庭    審判長法  官  郭雅美
                                      法  官  莊崑山
                                      法  官  張意聰
以上正本證明與原本無異。
如不服本判決應於收受本判決後10日內向本院提出上訴書狀，其
未敘述上訴理由者，並得於提起上訴後10日內向本院補提理由書
狀（均須按他造當事人之人數附繕本）「切勿逕送上級法院」。
中　　華　　民　　國　　96　　年　　3 　　月　　27　　日
　　　　　　　　　　　　　　　　　　　書記官  呂素珍
附錄論罪科刑法條：
刑法第201條第1項
意圖供行使之用，而偽造、變造公債票、公司股票或其他有價證
券者，處3 年以上10年以下有期徒刑，得併科3 千元以下罰金。
附表：
┌────┬─────┬───────┬───┬────────┐
│本票號碼│發票日期  │面額（新臺幣）│共同發│說明            │
│        │          │              │票人  │                │
├────┼─────┼───────┼───┼────────┤
│072434  │79年11月11│伍佰萬元正    │丙○○│本票上偽造「羅榮│
│        │日        │              │洪淑卿│昌」之署押1枚   │
└────┴─────┴───────┴───┴────────┘
